臺灣新北地方法院刑事判決
110年度交易字第148號
公  訴  人  臺灣新北地方檢察署檢察官
被      告  蔡文祥


上列被告因過失傷害案件，經檢察官提起公訴（109年度偵字第4
2765號），本院判決如下：
    主  文
蔡文祥無罪。
    理  由
一、公訴意旨略以：被告蔡文祥於民國109年5月10日20時17分許
    ，無照駕駛車牌號碼0000-00號自用小客車（下稱自小客車
    ），沿新北市新莊區中平路往中榮街方向行駛，行經無交通
    號誌之新北市新莊區中平路與立信一街路口，欲左轉立信一
    街時，本應注意汽車行駛至交岔路口時，轉彎車應讓直行車
    先行，且依當時之狀況，並無不能注意之情事，竟疏未注意
    ，即貿然左轉，適王厚裕騎乘車牌號碼000-0000號普通重型
    機車（下稱機車）沿同向左側直行，雙方因而發生擦撞，致
    王厚裕受有右側脛骨內踝非移位閉鎖性骨折、左側髖部挫傷
    等傷害。嗣蔡文祥於肇事後，犯罪未被發覺前，留在現場等
    候，並主動向前往處理之警員承認肇事，而自首接受裁判。
    因認被告涉犯刑法第284條前段之過失傷害罪嫌。
二、按犯罪事實應依證據認定之，無證據不得認定犯罪事實；不
    能證明被告犯罪者，應諭知無罪之判決，刑事訴訟法第154
    條第2項、第301條第1項分別定有明文。又認定不利於被告
    之事實，須依積極證據，苟積極證據不足為不利於被告事實
    之認定時，即應為有利於被告之認定，更不必有何有利之證
    據；再犯罪事實之認定，應憑真實之證據，倘證據是否真實
    尚欠明確，自難以擬制推測之方式，為其判斷之基礎；刑事
    訴訟上證明之資料，無論為直接或間接證據，均須達於通常
    一般之人均不致有所懷疑，而得確信其為真實之程度，始得
    據為有罪之認定，若其關於被告是否犯罪之證明未能達此程
    度，而有合理懷疑之存在，致使無從形成有罪之確信，根據
    「罪證有疑，利於被告」之證據法則，即不得遽為不利被告
    之認定（最高法院30年上字第816號、53年台上字第656號、
    76年台上字第4986號分別著有判決可資參照）。況刑事訴訟
    法第161條第1項亦明定：檢察官就被告犯罪事實，應負舉證
    責任，並指出證明之方法。是檢察官對於起訴之犯罪事實，
    應負提出證據及說服之實質舉證責任，倘其所提出之證據，
    不足為被告有罪之積極證明，或其指出證明之方法，無從說
    服法院以形成被告有罪之心證，基於無罪推定之原則，自應
    為被告無罪判決之諭知（最高法院92年台上字第128號判決
    亦同此意旨）。
三、公訴人認被告涉有前揭過失傷害罪嫌，無非係以㈠被告蔡文
    祥於警詢及偵查中之供述、㈡告訴人王厚裕於警詢及偵查中
    之指訴、㈢新北市政府警察局新莊分局道路交通事故現場圖
    、調查報告表㈠㈡、新北市政府警察局舉發違反道路交通管理
    事件通知單各1份、現場暨車損照片共12張、現場監視錄影
    畫面光碟1片暨翻拍照片2張、㈣衛生福利部臺北醫院診斷證
    明書1份等件，為其論據。
四、訊據被告蔡文祥固坦承於前揭時、地駕駛自小客車與告訴人
    王厚裕所騎乘機車發生擦撞，且告訴人受有上開傷害之事實
    ，惟堅決否認有何過失傷害之犯行，辯稱：我當時行駛最內
    側的車道，告訴人機車從我的左邊出現，我不知道告訴人要
    直行或左轉，我稍微往前左轉一點就看到左側後照鏡，但告
    訴人機車還是撞上來，機車是撞到我自小客車的左車門、左
    側葉子板附近，擦撞後告訴人與機車整個靠在自小客車左側
    車上，我是從右側車門下車，告訴人機車沒有倒下去。我有
    打方向燈，影片中雖然看不出來，但依路權告訴人也不應該
    出現在我左手邊等語。
五、經查：
　　㈠被告於上揭時間駕駛自小客車，沿新北市新莊區中平路往
      中榮街方向行駛，行經無交通號誌之新北市新莊區中平路
      與立信一街之三岔路口，欲左轉立信一街時，適告訴人騎
      乘機車沿同向左側直行，兩車因而發生擦撞，且告訴人因
      此受有右側脛骨內踝非移位閉鎖性骨折、左側髖部挫傷等
      傷害等節，業據被告於本院準備程序時陳述在卷（見本院
      卷第83至84頁），核與證人即告訴人王厚裕於警詢、檢察
      事務官詢問及本院審理時指證之情節相符（見偵卷第5至7
      、31至31頁反面、本院卷第97至100頁），並有新北市政
      府警察局新莊分局道路交通事故現場圖（見偵卷第17頁）
      、道路交通事故調查報告表㈠、㈡各1份（見偵卷第18至19
      頁）、現場暨車損照片12張（見偵卷第25至26頁）、現場
      監視錄影畫面翻拍照片2張（見偵卷第27頁）暨卷附光碟1
      片等件附卷可稽，是此部分事實，固堪認定。
    ㈡按刑法之過失犯，以行為人對於結果之發生，應注意並能
      注意為成立要件，苟行為人縱加注意，仍不能防止其結果
      之發生，即非其所能注意，自難以過失論。而過失責任之
      有無，端視行為人是否違反注意義務，結果之發生能否預
      見，行為人倘盡最大程度之注意義務，結果發生是否即得
      避免，以為判斷。行為人若無注意義務，固毋庸論，倘結
      果之發生，非行為人所得預見，或行為人縱盡最大努力，
      結果仍不免發生，即不得非難於行為人。又汽車行駛至交
      岔路口，轉彎車應讓直行車先行，道路交通安全規則第10
      2條第1項第7款定有明文。惟該規定係適用於不同行車方
      向或同方向不同車道（包括同向二以上車道及快慢車道等
      ）行駛之情形，至同向同車道行駛之情形，則應適用同規
      則第94條關於注意兩車並行之間隔及後車與前車之間應保
      持隨時可以煞停之距離等規定，而無上開規則第102條第1
      項第7款規定之適用（最高法院110年度台上字第3201號判
      決意旨參照）。又按汽車駕駛人對於防止危險發生之相關
      交通法令之規定，業已遵守，並盡相當之注意義務，以防
      止危險發生，始可信賴他人亦能遵守交通規則並盡同等注
      意義務。若因此而發生交通事故，方得以信賴原則為由免
      除過失責任（最高法院84年度台上字第5360號判例意旨參
      照）。
    ㈢被告於本案事故發生時，係駕駛自小客車沿新北市新莊區
      中平路往中榮街方向行駛，行經無交通號誌之新北市新莊
      區中平路與立信一街之三岔路口，欲左轉立信一街時，告
      訴人則係騎乘機車沿同方向於被告自小客車左側欲直行通
      過上開三岔路口等情，業經認定如前。足認本件肇事路段
      為雙向各單一車道，被告之自小客車與告訴人之機車行駛
      在同向（沿中平路往中榮街方向）同一車道，被告之自小
      客車在前，告訴人之機車則行駛於被告之自小客車左側欲
      超車直行通過上開三岔路口（違規超車部分，詳後述），
      揆諸上揭最高法院判決意旨，被告駕駛之自小客車與告訴
      人騎乘之機車發生擦撞時，不論被告是否處於左轉彎之行
      駛狀態，即無適用道路交通安全規則第102條第1項第7款
      規定，課予被告應負「轉彎車讓直行車先行」之法定注意
      義務之餘地。
    ㈣證人王厚裕於本院審理時證述：我騎機車在新北市新莊區
      中平路往中榮街方向直行，行駛到中平路與立信一街路口
      時，我騎在被告車子左後側，想超過被告的車。被告應該
      是往左偏，我直行被告就跟我發生擦撞。我當時沒有看到
      被告的車輛打左轉燈，該路段沒有快車道之分，只有單一
      線道。我不曉得當時騎機車時速多少，但我在加速中。我
      在前一個路口的幸福路左轉中平路，左轉之後，我看到被
      告車輛右轉，我們同時轉進去一個車道，被告也是直行，
      我就加速從左側超車。（前方是T字型路口，依照規定，
      你是否可以從被告自小客車的左側超車？）不可以，但剛
      好我是左轉車輛，然後就直行，我左轉中平路，要往中榮
      街方向走，之後就是想要超被告自小客車等語（見本院卷
      第111至112頁）。
    ㈤被告於本院供述：我當天時速應該10公里以下，因為我正
      要左轉，且當天的車流量其實也不小。我從幸福路右轉中
      平路，然後我在中平路的快車道，中平路有2個線道。我
      根本沒看到告訴人轉過來，我只是準備要左轉的時候看到
      後照鏡有一台摩托車，我是從幸福路右轉，然後切到左側
      ，準備要左轉，發生擦撞的時候我已經都切換完成，都已
      經切到快車道。（幸福路右轉後，距離中平路車禍地點距
      離多遠？）偵卷第25頁照片編號3、4，照片4左邊、中間
      有個紅色招牌，這個就是中平路、幸福路路口，而且是另
      外一側，我是從這邊轉出來的，距離已經這麼遠。我要轉
      彎的時候看到左邊後照鏡，告訴人就衝出來，我趕快煞車
      就來不及。我已經左轉，車頭已經稍微在動，正常開車我
      們都會看後照鏡，我看到後照鏡，有摩托車的燈很快衝上
      來，我就趕快踩煞車，然後就撞上，我沒有繼續再往前，
      如果繼續再往前，會整個撞得更嚴重。二車擦撞後，告訴
      人和機車倒在我的左側車門及左側前葉子板中間，所以我
      沒辦法開門下車，我是從另一邊爬下來的等語（見本院卷
      第103至104）。並有現場照片4張在卷可佐（見偵卷第25
      頁照片編號1至4）。
    ㈥依道路交通安全規則第2條第1項第1款規定：「汽車：指在
      道路上不依軌道或電力架線而以原動機行駛之車輛（包括
      機車）」、同規則第99條第1項前段規定：「機車行駛之
      車道，應依標誌或標線之規定行駛」、同規則第101條第1
      項第1款規定：「汽車超車時，行經交岔路口標誌之路段
      ，不得超車」。查本案道路型態係交岔路口之三岔路，車
      道劃分設施-分向設施則係雙向禁止超車線（無標記）等
      情，此有道路交通事故調查報告表㈠附卷可考（見偵卷第1
      8頁）。又兩車擦撞後之相對位置，告訴人之機車緊靠於
      被告之自小客車左側前葉子版附近，而告訴人機車位置已
      經超過雙向禁止超車線等情，亦有道路交通事故現場圖1
      紙（見偵卷第17頁）及現場照片6張（見偵卷第25頁）在
      卷足憑。由上開證人王厚裕之證述、被告於本院之陳述及
      道路交通事故調查報告表㈠及道路交通事故現場圖可知，
      被告之自小客車與告訴人之機車行駛在同向（沿中平路往
      中榮街方向）同一車道，被告之自小客車在前，告訴人之
      機車則行駛於被告之自小客車左側欲超車直行通過上開三
      岔路口，然告訴人亦明知依道路交通安全規則第101條第1
      項第1款規定，機車行經交岔路口標誌之路段不得超車乙
      節，業據告訴人於本院證述時自承明確（見本院卷第100
      頁），而告訴人竟仍執意超車，適被告之自小客車行經上
      開三岔路口前，以時速10公里以下之速度緩慢左轉之際，
      告訴人之機車突然從自小客車左側直行而來，被告自無法
      預見告訴人之機車竟以此方式違規超車，雖兩車發生擦撞
      之結果，然該結果應不得非難於被告。甚且，依上開道路
      交通事故現場圖所示本案事故後兩車之相對位置（見偵卷
      第17頁），告訴人之機車緊靠於被告之自小客車左側前葉
      子版附近，而告訴人機車位置已經超過雙向禁止超車線乙
      節，顯見告訴人之機車於當時直行超車時，已駛出該路段
      之雙向禁止超車線（即雙黃線），則告訴人此節亦違反道
      路交通安全規則第99條第1項前段：「機車行駛之車道，
      應依標誌或標線之規定行駛」之規定。
    ㈦本院勘驗現場監視錄影畫面之檔案：「蔡文祥過失傷害案-
      中平路與立信一街.mp4」（錄影長度：1分2秒），勘驗結
      果如下：①該路口為T字型路口（即三岔路口），且均為雙
      向車道。②蔡文祥之自小客車（下稱A車）與王厚裕之機車
      （下稱B車），同時出現於錄影畫面的右側，A車行駛在B
      車前方，二車發生擦撞，B車及駕駛人倒在A車左側葉子板
      與左側前門中間，A車駕駛人將車窗搖下，至錄影結束等
      情，有本院勘驗筆錄及附件截圖照片5張附卷可考（見本
      院卷第96至97、111至112頁）。參以告訴人於警詢時陳述
      ：當時行車率約20公里等語（見偵卷第7頁），而被告於
      警詢時供述：當時行車率約5至10公里等語（見偵卷第8頁
      ），益見告訴人之機車於本案事故發生前，係以高於被告
      車速兩倍以上速度，從被告之自小客車左側加速直行欲在
      上開三岔路口超車，適被告之自小客車則以時速5至10公
      里緩慢左轉，被告對於告訴人此等突發不可預料，且從自
      小客車左側快速接近之違規超車行為，實屬無可預見，更
      無充足時間可採取適當之措施以避免事故之發生。準此，
      本件亦難認被告有何疏未注意後方有無來車，採取必要安
      全措施之過失可言。
    ㈧從而，被告蔡文祥為汽車駕駛人，揆諸前揭說明，其可信
      賴參與交通之告訴人王厚裕亦能遵守交通規則，同時為必
      要之注意，謹慎採取適當之行動，惟被告之自小客車與告
      訴人之機車既然行駛在同向同一車道上，依上開規定已無
      課予被告負有「轉彎車讓直行車先行」之法定義務，且被
      告對於告訴人從自小客車左側快速接近之違規超車行為，
      亦難認其有預見可能性，更無充足時間可採取必要之安全
      措施，是難遽認被告涉有過失傷害之犯行。
六、綜上所述，本件依調查所得證據尚不足以證明被告涉犯過失
    傷害罪嫌，揆諸前揭規定及最高法院判決意旨，不能證明被
    告犯罪，即應為無罪之諭知。
據上論斷，應依刑事訴訟法第301條第1項，判決如主文。
本案由檢察官陳建良提起公訴、經檢察官方心瑜到庭執行職務。
中　　華　　民　　國　　111 　年　　8 　　月　　4 　　日
                  刑事第六庭    法　官  楊展庚
以上正本證明與原本無異
如不服本判決應於送達後20日內向本院提出上訴狀
                                書記官　王宏宇
中　　華　　民　　國　　111 　年　　8 　　月　　4 　　日